臺灣宜蘭地方法院民事判決　　　　　　　 93年度訴字第116號
原　　　告　甲○○
訴訟代理人　柯士斌律師
複　代理人　周彥憑律師
被　　　告　丁○○原名陳張春.
訴訟代理人　戊○○
上列當事人間土地所有權移轉登記事件，本院於94年7 月29日言
詞辯論終結，判決如下：
    主  文
被告應將坐落宜蘭縣員山鄉○○段七五三地號、面積一００九平
方公尺、權利範圍為十二分之一之土地所有權移轉登記予原告。
原告其餘之訴駁回。
訴訟費用由被告負擔四分之一，餘由原告負擔。
    事實及理由
一、本件原告原請求被告應將坐落宜蘭縣員山鄉○○段新城小段
    126-1、126-2、126-4、126-5、126-14、126-32、126-39、
    126-42、126-44、126-57、126-58地號共11筆土地之所有權
    應有部分12分之 1移轉登記予原告，嗣於本院審理時，更正
    聲明請求被告應將坐落宜蘭縣員山鄉○○段753 （重測前新
    城段新城小段126-1）、754 （重測前新城段新城小段126-2
    ）、784（重測前新城段新城小段126-5）、808 （重測前新
    城段新城小段126-4）地號共4 筆土地（以下簡稱系爭土地）
    之所有權應有部分12分之1 移轉登記予原告，撤回其餘之請
    求，核屬民事訴訟法第255條第1項第3 款所規定減縮應受判
    決事項聲明之情形，應予准許。
二、原告起訴主張：原宜蘭縣員山鄉○○段新城小段126-1、126
    -2、126-4、126-5地號土地及同段127地號土地，共約6千餘
    坪，原係胡氏宗親四房共有，當時四房已有事實上分管使用
    ，面積範圍已劃定各占4分之1，原第四房所有權人胡朝枝於
    民國59年間死亡後，由原告及范張阿免、丙○○三人共同繼
    承，應有部分各12分之1 。嗣於69年間，訴外人王國棟與前
    述5筆地號土地上之胡氏宗親地主共9人個別訂立合建契約（
    以下簡稱系爭合建契約），約定由王國棟負責承攬興建，地
    主則提供前述土地以供興建，預定興建105 棟透天厝，胡氏
    宗親第四房即原告及范張阿免、丙○○三人應分得指定之14
    戶，未供興建之土地各地主仍有剩餘之應有部分，至73年間
    王國棟因資金不足無力興建而停工，只完成49棟，其他僅蓋
    到2樓板為止。直至79年8月間訴外人唐松夫及被告之夫即訴
    訟代理人戊○○共同合夥，表示願以原條件繼續興建而承受
    王國棟與地主間之系爭合建契約關係，經地主同意後，未再
    另訂新約。於79年10月間結構體完成時，唐松夫表示為了分
    割土地及辦理所有權移轉登記之需，委託戊○○向各地主取
    得印鑑證明書、戶籍謄本、印鑑章、土地權狀資料，詎料戊○○擅將原告所提供之文件偽以買賣之原因，將原告所有前
    述原126-1、126-2、126-4、126-5地號土地之所有權應有部
    分全部移轉至被告名下，然其所興建之房屋均蓋在原 126-2
    地號土地上，且仍餘8,493平方公尺之空地，另系爭126-1地
    號土地上均未興建房屋，系爭126-4、126-5地號土地則為道
    路，上述未興建房屋之剩餘土地，並非系爭合建契約應移轉
    於建商或其指定之人之範圍內，且胡氏宗親其餘各房及繼承
    人對於分割後之系爭土地仍有所有權之應有部分存在，顯見
    被告無權取得原告就系爭土地之所有權應有部分之權利，爰
    依據民法第767條物上請求權及同法第179條不當得利之法律
    關係，請求被告返還系爭土地之所有權應有部分12分之1 等
    語。並聲明：被告應將坐落宜蘭縣員山鄉○○段753 地號、
    面積1,009平方公尺、權利範圍為12分之1之土地所有權，暨
    同段754地號、面積8,496.35平方公尺、權利範圍為12分之1
    之土地所有權，暨同段784地號、面積22.55平方公尺，權利
    範圍為12分之1之土地所有權，暨同段808地號、面積 225.7
    平方公尺，權利範圍為12分之1 之土地所有權，移轉登記予
    原告。
三、被告則以：原告就原宜蘭縣員山鄉○○段新城小段126-1、1
    26-2、126-4、126-5地號土地之所有權應有部分12分之1 ，
    係基於系爭合建契約第6 條約定，而辦理所有權移轉登記予
    訴外人唐松夫及戊○○指定之第三人即被告，該合建契約含
    有買賣之意思在內，且系爭合建契約第13條亦約定公共設施
    用地之產權歸由建商所有，系爭126-4、126-5地號土地係道
    路用地，而原126-2 地號土地係規劃有社區○○○○○道路用
    地，均屬於公共設施用地之範圍，在79年間未知正確位置之
    細部分割前，原告自應將前開土地所有權移轉登記予建商或
    指定人，俾便統籌配合辦理相關地政程序，故系爭土地所有
    權之移轉登記，並非無法律上之原因。又依據原告與訴外人
    唐松夫於79年8月17日、79年9月5日及80年5月25日分別簽訂
    之協議書、買賣契約書及切結同意書，均有約定原告負有將
    系爭土地所有權移轉登記予建商或指定人之義務，被告取得
    系爭土地所有權，於法有據。況原告與其他胡氏宗親曾於82
    年7月3日與唐松夫在張玉希律師見證下，就合建後之剩餘土
    地達成協議，約定應待胡氏宗親各地主結算完成後，始能返
    還系爭土地之所有權，原告不顧前開協議，在未完成結算前
    ，即為本件訴訟之請求，違反誠信，實屬無理由等語，資為
    抗辯。並聲明：原告之訴駁回。
四、兩造不爭執之事實：
（一）系爭土地所有權權利範圍各12分之1 原為原告所有，於79
      年10月17日以買賣為登記原因，經被告之夫戊○○代書辦
      理移轉登記為被告所有。
（二）被告之夫戊○○與訴外人唐松夫共同合夥，於79年間承受
      訴外人王國棟與原告之間的合建契約法律關係。
五、得心證之理由：
    本件之爭點，經兩造同意後整理如下述項目：（一）系爭土
    地是否屬於原告與訴外人唐松夫及戊○○之間合建契約所約
    定，應辦理移轉登記予建商或其指定人之範圍？（二）如系
    爭土地非屬於合建契約所約定應移轉登記予建商或其指定人
    之範圍者，原告是否曾另行同意將系爭土地所有權移轉登記
    予被告？（三）被告主張須待胡氏宗親依照82年7月3日之協
    議辦理結算後，原告始得請求返還系爭土地所有權，是否有
    理由？
（一）系爭土地是否屬於原告與訴外人唐松夫及戊○○之間合建
      契約所約定，應辦理移轉登記予建商或其指定人之範圍？
  １  查訴外人唐松夫及戊○○於79年間承受訴外人王國棟與原
      告之間的系爭合建契約法律關係時，當時預定供合建房屋
      之全部土地，依照系爭合建契約第1 條約定，係包括原宜
      蘭縣員山鄉○○段新城小段126-1、126-2、126-4、126-5
      、127地號土地。此有原告提出之合建契約書乙份為證（
      即原證12）。除前述原126-2 地號土地，嗣於80年2月9日
      辦理分割登記增加126-6至126-101地號土地以外，其餘原
      126-1、126-4、126-5、127地號土地則未辦理分割登記。
      此有宜蘭縣宜蘭地政事務所94年2月5日宜地二10字第0940
      001269號函所附之舊式土地登記簿、辦理分割時之土地複
      丈圖、土地面積計算表及分割後之地籍圖等資料各乙份在
      卷可憑。原告並主張所有合建之房屋基地全部坐落在原12
      6-2地號土地上，系爭126-1、126-4、126-5地號土地，並
      未供興建房屋之用，其中系爭126-4、126-5地號土地係作
      道路使用等語，為被告所不爭執，堪予採信，合先敘明。
  ２  次查：系爭合建契約第6 條約定：本約所訂建築期間或乙
      方（指訴外人唐松夫及戊○○）在建築期間內提早將甲方
      （指原告）應得房屋建至2 樓樓板頂完成時，甲方應將合
      建所訂之全部土地扣除甲方取得房屋之基地，剩餘土地提
      出土地分割地目變更，併待完工證明領取半個月內，將其
      基地過戶給乙方；或乙方指定人。同契約第8 條約定：凡
      申請土地分割、地目變更、完工證明、基地過戶及建物登
      記等須甲方蓋章及提供證件者，甲方應接到通知3 天內提
      供，不得藉詞拖延時日，其所需費用由乙方負擔，土地增
      值稅則各自負擔之。同契約第13條約定：本約所定區域內
      之公共設施用地，由甲方無條件提供，乙方負擔設備，其
      用地比例亦依各地主所提供土地多寡比例負擔，但設施後
      之產權歸屬乙方所有。此有原告提出之前述合建契約書乙
      份附卷可參。又原告與訴外人唐松夫及戊○○於78年8 月
      間訂立協議，同意由原告與訴外人唐松夫及戊○○承受訴
      外人王國棟前與原告間訂立之系爭合建契約關係，並補充
      約定第2 項：甲方應得房屋建竣後核發完工證明同時，乙
      方應即通知甲方辦理土地分割、地目變更及將乙方應分得
      之土地移轉給乙方指定之人等語，此亦有被告提出之協議
      書乙份為證（即被證8 ），除將甲方即原告應辦理土地移
      轉登記之時點從原約定之「完工證明領取半個月內」改為
      「核發完工證明同時」以外，並無變更其他約定事項，故
      被告主張該協議僅屬系爭合建契約之補充約定等語，應屬
      可採。另應分配予原告之房屋，已取得完工證明書之事實
      ，業據被告提出宜蘭縣員山鄉公所出具之完工證明書二紙
      在卷可參（即被證10、11）。原告雖主張被告所提出之前
      開協議書及完工證明書資料，屬於意圖延滯訴訟而逾時提
      出之攻擊或防禦方法，應予駁回云云，然上述證據資料已
      據被告釋明係因近期才向訴外人唐松夫公司方面人員取得
      ，且並未逾越本件爭點整理之範圍，況該協議書僅屬系爭
      合建契約之補充約定，並無改變系爭合建契約原本即約定
      原告應就供合建之土地辦理移轉登記之義務，已如前述，
      而完工證明書僅為履約之條件，亦未變更原告應就供合建
      之土地辦理移轉登記之義務，無礙訴訟之終結，本院認為
      仍得加以審酌，附此敘明。從系爭合建契約之文義解釋上
      而言，原告需將相關證件資料交付訴外人唐松夫及戊○○
      俾便辦理土地分割、地目變更及基地過戶等相關事宜，於
      辦理土地分割登記後，除依照系爭合建契約所約定應分配
      予原告之房屋基地以外，在合建契約範圍內之其他剩餘土
      地，包括公共設施用地在內，原告應辦理移轉登記予建商
      或其指定之第三人。然如從合建契約成立之目的及對價關
      係而言，系爭合建契約顯係以原約定供合建之土地全部作
      為興建房屋及其公共設施用地之前提而為前述相關之約定
      ，故從系爭合建契約之目的性解釋而言，未供興建房屋及
      作為公共設施用地之土地，除當事人之真意，係以所分配
      之房屋與其他未供興建房屋及其公共設施之土地互易而另
      有特別約定之外，解釋上自不在系爭合建契約第6 條所約
      定應辦理移轉登記之範圍內，始為妥適。
  ３  系爭126-1 地號土地（重測後為慶安段753 地號）並未作
      為興建房屋之用，而被告也未能證明該土地係作為公共設
      施用地之用，參照前述說明，除有特別約定之外，本無辦
      理所有權移轉登記之必要。訴外人戊○○於取得原告之印
      鑑資料據以辦理分割登記及所有權移轉登記時，早已知悉
      系爭126-1 地號土地並非供興建房屋或其公共設施用地之
      用，卻將原告就系爭126- 1地號土地之應有部分辦理所有
      權移轉登記予被告，已屬逾越系爭合建契約約定之目的。
      故被告辯稱系爭126- 1地號土地由訴外人戊○○辦理所有
      權移轉登記予被告，係基於系爭合建契約第6 條之約定云
      云，並不足採。
  ４  原宜蘭縣員山鄉○○段新城小段126-2 地號土地雖有部分
      係供作興建房屋及公共設施用地之用，並分別辦理分割登
      記而增加原126-6至126-101地號土地，然扣除分割增加之
      前述地號土地之後，系爭126-2地號土地尚有8,493平方公
      尺（重測後為慶安段754地號，面積為8,496.35 平方公尺
      ）而減縮面積。前述未供興建房屋之土地即分割後之系爭
      12 6-2地號土地，被告未能證明係作為公共設施用地，參
      照前述說明，自非系爭合建契約第6 條所約定應辦理轉登
      記予建商或其指定之第三人之範圍。被告雖辯稱：原126-
      2 地號土地係規劃有社區○○○○○道路用地，均屬於公共
      設施用地之範圍，在79年間未知正確位置之細部分割前，
      原告自應將前開土地所有權移轉登記予建商或指定人，俾
      便統籌配合辦理相關地政程序云云。惟查：依照本院向宜
      蘭地政事務所調閱之前述辦理分割時之土地複丈圖、土地
      面積計算表及分割後之地籍圖等資料顯示，原126-2 地號
      土地上，作為訴外人唐松夫及戊○○所規劃之社區道路，
      係自原126-2地號土地所分割增加之126-39、126-44 地號
      土地（重測後為慶安段765、809地號），訴外人戊○○早
      於辦理分割登記時已將前開道路用地分割成為獨立之地號
      ，顯無不能察知正確位置而無法辦理分割登記之情形。況
      從其他胡氏宗親即合建之地主就原126-2 地號土地辦理分
      割登記增加其他地號土地而減縮面積之後，仍然就分割後
      之系爭126-2 地號土地保有所有權之應有部分，此有原告
      提出之土地登記謄本可資證明，益證訴外人戊○○就原12
      6- 2地號土地於辦理分割登記與辦理所有權移轉登記時，
      本可分別及同時為之，無所謂先後順序之問題。況訴外人
      戊○○亦於本院94年7 月29日審理時自承：在承接系爭合
      建契約時，所有房屋均已有結構體，只是沒有完工而已，
      當時已知道房屋坐落位置，只是不知道土地界址等語。顯
      見訴外人戊○○在辦理分割登記時，已能根據房屋坐落之
      位置及供道路使用之位置據以辦理分割登記，並將未作興
      建房屋及道路使用之部分保留作為分割減縮面積後之系爭
      126-2 地號土地。是被告辯稱無法區別位置之前有將原告
      之應有部分所有權先行移轉予被告，以便統籌配合辦理相
      關地政程序之必要云云，顯不足採。
  ５  至系爭126-4、126-5地號土地（重測後為慶安段808、784
      地號），兩造均不爭執係作為道路使用，則依照系爭合建
      契約第13條之約定，屬於公共設施用地者，其所有權應歸
      於建商或其指定第三人，故被告取得原告就系爭126-4、1
      26-5地號土地所有權之應有部分，於法有據，原告本即負
      有辦理所有權移轉登記之義務。原告主張系爭126-4、126
      -5地號土地並非系爭合建契約應辦理移轉登記之予建商或
      其指定人之範圍云云，要無可採。
  ６  綜上，系爭126-4、126-5地號土地（重測後為慶安段 808
      、784 地號）確屬系爭合建契約所約定應辦理移轉登記予
      建商或其指定人之範圍，原告訴請被告辦理移轉登記予原
      告，並無理由。另系爭126-1、126-2地號土地（重測後為
      慶安段753、754 地號），依系爭合建契約之目的性解釋，
      除非當事人有特別約定，否則解釋上並非系爭合約所約定
      應辦理移轉登記予建商或其指定人之範圍。
（二）如系爭土地非屬於合建契約所約定應移轉登記予建商或其
      指定人之範圍者，原告是否曾另行同意將系爭土地所有權
      移轉登記予被告？
  １  原告雖主張被告所提出之79年9月5日、80年5 月25日及82
      年7月3日之買賣契約書、切結書、協議書等資料均涉及不
      動產物權之移轉，依照民法第760 條規定，應以書面為之
      ，且依照同法第3 條第1、3項規定，必須使用文字之必要
      者，如以指印代簽名者，應經兩人簽名證明，始生與簽名
      相同之效力，而原告不識字亦不會簽名，上述資料均無原
      告本人之簽名，亦無他人簽名證明指印為真正，違反法律
      規定，不生效力云云。然查：被告所提出之前述資料，均
      屬於債權契約之性質，並非直接涉及不動產物權移轉之物
      權契約，非屬民法第760 條所規定應以書面為之的要式行
      為，本無需以書面為之，亦無指印須經兩人簽名證明為真
      正規定之適用，原告前述主張，已屬誤會。況前開資料上
      之指印，確屬原告本人所有，已經證人即原告之弟丙○○
      到庭證述在卷，而80年5 月25日切結書上之指印為原告本
      人所有，亦經證人即原告之子乙○○結證屬實，原告猶執
      前詞而為主張，亦有違誠信原則，不足為採，先予敘明。
  ２  查被告雖主張依照79年8月17日之協議書（即被證5）及79
      年9月5日之買賣契約書（即被證3 ）之約定，原告亦負有
      將系爭126-1、126-2地號土地辦理移轉登記予建商指定之
      人之義務云云。然查：依照被告所提出之前述協議書內容
      觀之，其僅係就系爭合建契約關於原告分配房屋之戶數及
      戶次號碼所為之補充約定，並未逾越系爭合建契約原本之
      約定範圍，而被告所提出之上開買賣契約書之內容，係原
      告將其中所分配之2 棟房屋出售予訴外人唐松夫之約定，
      均無就未供興建房屋及作為公共設施用地之系爭126-1、1
      26-2地號土地應否辦理移轉登記予建商所指定之人另行而
      為約定，亦無涉及是否要先行移轉登記後再行返還或分配
      之事項，則被告據此而辯稱有另行約定原告應將系爭126-
      1、126-2地號土地辦理移轉登記予被告云云，不足採信。
  ３  另被告主張依照80年5月25日之切結書（即被證2）之約定
      ，原告已同意先將系爭126-1、126-2地號土地辦理移轉登
      記予訴外人唐松夫指定之第三人云云。查該切結書雖約定
      ：「立書人甲○○，因將員山鄉○○○段126-1、126-2、
      126-4、126-5、127等5筆土地，交予唐松夫君全權處理合
      建事宜，並同意將其土地由唐君先行移轉過戶予其指定之
      人，本人絕無異議」、「本人提供上述5 筆合建土地，是
      以該等土地與唐君換取其4.5 戶房屋，因此除了原宗親等
      人所認定的所謂「祖宗大孫保留地」約80幾坪外（此80餘
      坪需移轉回予本人），其餘土地均屬唐君或其指定人所有
      ，本人絕無異議」等語。然原告本人並不識字，已經原告
      陳述在案，並經證人丙○○、乙○○到庭證述屬實，亦為
      被告所不爭執，其本人顯然無法自行閱讀該切結書上所記
      載之文字說明。而陪同原告到場之證人乙○○，依照被告
      所提出之戶籍謄本顯示，證人乙○○為66年8 月25日出生
      ，於前開切結書簽訂之80年5 月25日當時，僅為14歲之少
      年，其雖屬識字但能否正確理解切結書上記載文字之意義
      ，誠屬可疑。證人乙○○到院證稱：當時是我媽媽說要去
      代書那裡拿賣房子的錢，當時我約13、14歲，還在讀國中
      ，我媽媽說需要見證人，所以要我去當見證人，我去的時
      候，這份契約書已經寫好了，我不記得是誰寫的，也忘記
      在庭的被告訴訟代理人當時是否在場，因為時間已久。當
      時我有看契約書內容，但是有看沒有懂，我只記得對方說
      要簽名，才能給我們錢，我也忘記是否還有其他第三人在
      場，也不記得對方是否以口頭告訴我們契約書內容，我只
      記得我們簽了以後，他們就給我們錢，給多少錢我已經忘
      記了，當時是交給我母親等語，而該切結書確有另行記載
      ：「本人因將應分配之4.5戶屋，中的其中1.5戶，售予唐
      松夫君，總價共新台幣1,600,000 元正，至今日止已取得
      新台幣1,300,000 元正無誤」等語，可資佐證當時原告與
      證人乙○○於簽訂切結書時，主要目的是在於取得出售房
      屋之價款，至於其他「先行移轉過戶予唐松夫指定之人，
      絕無異議」等語，恐非原告及證人乙○○當時所能知悉並
      理解其意義。況原告就系爭126-1、126-2地號土地之所有
      權早於79年10月17日以買賣為登記原因而移轉登記在被告
      名下，前述切結書簽訂之時間卻在80年5 月25日，故被告
      取得系爭126-1、126-2地號土地所有權，顯非基於該切結
      書之約定而來，該切結書約定之內容又過於簡略，無法視
      為原告與訴外人唐松夫、戊○○間就系爭126-1、126-2地
      號土地所有權歸屬之特別約定或和解契約。故被告據此抗
      辯原告曾另行同意系爭126-1、126-2地號土地所有權應移
      轉登記予被告云云，並不足採。
（三）被告主張須待胡氏宗親依照82年7月3日之協議辦理結算後
      ，原告始得請求返還系爭土地所有權，是否有理由？
  １  查原告及證人丙○○均有親自出席82年7月3日在台北市律
      誠法律事務所召開協調會之事實，業經證人丙○○到庭證
      述屬實。被告提出之82年7月3日之協議書（即被證1 ）內
      容，確為相關當事人知悉後所簽名，亦經張玉希律師於本
      院93年度宜簡字第113 號土地所有權移轉登記事件時證稱
      ：本件是開會紀錄，依照在場的人員的協議作成，是當場
      由事務所人員製作，在場人員緊接簽名，會議紀錄會給在
      場人員，對於未到場人員依常態也會寄發，從協議書格式
      應該是會後簽名，依格式應該是大家同意後才簽名等語，
      此經本院調閱前述卷宗審核無誤。而該協議書出席人數眾
      多，證人丙○○亦在現場，則原告本人即便不識字，亦可
      由證人丙○○及其他在場之胡氏宗親予以解釋說明，仍能
      知悉協議書內容，故被告提出之82年7月3日協議書，應屬
      當事人合意後所簽訂，合先敘明。
  ２  依照前述82年7月3日協議書之內容，已先將召開會議之目
      的明白記載：「宜蘭縣員山鄉○○段新城小段126-1、126
      -2、126-4、126-5、127等地號5筆土地，建商與地主間結
      算彼此應分得之房屋與土地及相互找補事宜會議」，而該
      協議書第1、2、3 條係分別就各地主應補償予第三人胡水
      生、分割後系爭126-2地號土地面積8,493平方公尺如何分
      配及返還、其餘分割之基地應歸由何人所有等問題而為約
      定，核其性質，應屬於原告及其他到場之胡氏宗親與建商
      唐松夫、戊○○就系爭合建契約所產生之相關爭議，約定
      互相讓步，以終止爭執之和解契約。按和解有使當事人所
      拋棄之權利消滅及使當事人取得和解契約所訂明權利之效
      力，此為民法第737 條所明文。原告既已合意簽訂屬於和
      解契約性質之協議書，自應受該協議書之約定所拘束。
  ３  經查：前述協議書第2條約定：「有關目前同地段126-2地
      號之剩餘土地面積為8,493平方公尺（包含編號 C13、C14
      建物之基地）其中4,952.7 平方公尺土地應歸還於胡水生
      所有，另813平方公尺（即原已分割之地號 126-114、115
      ，2筆土地，後又併回162-2地號）應移轉給唐松夫及戊○○或該2人指定之登記名義人陳張春梅，剩餘之2,727.3平
      方公尺歸丙○○、甲○○、范張阿免、胡溪源、胡金番、
      胡志清、胡水生等8 人依原繼承比例共同持有，至於伊等
      依原有繼承比例所保留面積與上開伊等所得剩餘土地面積
      不足部分，由伊等自行協調吸收」，此有被告提出之協議
      書乙份在卷可憑（依照記載僅有7個人之姓名，並未有8個
      人，附此敘明）。故就系爭126-2 地號土地所有權歸屬之
      糾紛，原告已同意僅就其中之2,727.3 平方公尺與其他人
      維持共有，而拋棄其他部分所有權之請求，自不得再就已
      拋棄其他部分之所有權復為本件之請求。又系爭126-2 地
      號土地（重測後為慶安段754 地號）目前仍為第三人胡樹
      溪、丙○○、胡溪源、胡金番、胡志清、莊歐玉蘭、胡培
      塘、胡素惠、胡銘鋒及被告維持分別共有之情形，此有宜
      蘭地政事務所檢送本院之重測後改為員山鄉○○段754 地
      號土地登記謄本乙份可資參照，並未辦理分割為如同前述
      協議書第2條所約定之3部分：胡水生所有；唐松夫及戊○○或該2 人指定之登記名義人即被告所有；包括原告在內
      其餘之人所共有。且原告與其餘之人維持共有之比例為何
      ，亦有待彼等自行協調結算，則原告在未經協調結算而確
      定其就系爭126-2 地號土地之所有權應有部分究竟應為多
      少之前，即行起訴請求被告返還系爭126-2 地號土地（重
      測後為慶安段754地號）所有權應有部分12分之1，顯然違
      反前開協議書之約定，故被告抗辯應待胡氏宗親依照82年
      7月3日之協議辦理結算後，原告始得請求返還系爭 126-2
      地號土地（重測後為慶安段754 地號）所有權等語，應屬
      可採。
  ４  至系爭126-1地號土地（重測後為慶安段753地號），並非
      前述協議書所約定之事項，自非屬該和解契約之效力所及
      。則被告據以主張須經胡氏宗親辦理結算後，原告始得請
      求返還系爭126-1地號土地（重測後為慶安段753地號）所
      有權之應有部分12分之1云云，顯無依據，不足為採。
五、綜上所述，系爭126-4、126-5地號土地（重測後為慶安段80
    8、784地號）屬於系爭合建契約所約定應辦理移轉登記予建
    商或其指定之人即被告之範圍，原告訴請被告返還該部分土
    地所有權應有部分12分之1，並無理由，應予駁回。系爭126
    -2 地號土地（重測後為慶安段754地號），則因原告已與訴
    外人唐松夫、戊○○簽訂和解契約，依照和解契約之約定，
    在未協議結算前，原告請求被告返還該部分土地所有權應有
    部分12分之1，亦無理由，應予駁回。另系爭126-1地號土地
    （重測後為慶安段753 地號）既非系爭合建契約所約定應辦
    理移轉登記予建商或其指定之人即被告之範圍，又非和解契
    約效力所及，被告係因訴外人戊○○擅自辦理移轉登記而無
    法律上原因取得原告就該部分土地所有權應有部分 12分之1
    ，故原告依據物上請求權之法律關係及不當得利之法律關係
    ，訴請被告返還系爭126-1地號土地（重測後為慶安段753地
    號）所有權應有部分12分之1 ，洵屬有據，應予准許。本件
    事證已臻明確，兩造其餘攻擊防禦方法及舉證，核與本件爭
    點無關及判決結果無影響，爰不一一論述，併此敘明。
六、訴訟費用負擔之依據：民事訴訟法第79條。
中　　華　　民　　國　　94　　年　　8 　　月　　17　　日
                  臺灣宜蘭地方法院民事庭
                      法　官　林俊廷
正本與原本無異。
如不服本判決，須於判決送達後20日內向本院提出上訴狀（應附
繕本）。
中　　華　　民　　國　　94　　年　　8 　　月　　18　　日
                      書記官　莊淑茹
